【裁判字號】    89,易,64
【裁判日期】    900507
【裁判案由】    詐欺
【裁判全文】
臺灣士林地方法院刑事判決                            八十九年度易字第六四號
    公  訴  人  臺灣士林地方法院檢察署檢察官
    被      告  辰○○
右列被告因詐欺案件，經檢察官提起公訴 (八十八年度偵字第六一五五號)，本院判
決如左：
    主  文
辰○○連續意圖為自己不法之所有，以詐術使人將本人之物交付，處有期徒刑伍月，
如易科罰金，以參佰元折算壹日。
    事  實
一、辰○○因積欠寅○○新台幣（下同）八十幾萬元，欠吳秀真三十幾萬元，欠甲○○二十幾萬元，欠己○○與胡貴英夫婦二十五萬元，欠庚○○與丙○○夫婦四十
    幾萬元，為償還該債務，乃自民國八十五年五月一日起，在台北市○○區○○路
    三十四巷十七號三樓，自任會首邀集於每月一日標會，每年五月十五日、十一月
    十五日各加標一次，每會一萬元，會員含會首共計六十三名之合會。再邀同前述
    債權人加入為會員，並約定以該等債權人之名義標會後，以所標得之合會金做為
    還債之用，各債權人所餘之死會會款則由辰○○本人承受繳納。嗣辰○○因承受
    過多死會債務，竟基於意圖為自己不法所有之概括犯意，於八十七年六月一日起
    至八十八年二月一日間，連續四次冒用會員李燕玉、葉秀卿（二會）、葉育如名
    義標會，每次均以四千元得標。使不知情之活會會員卯○○（二會）、吳武宗（
    五會）、丁○○（一會）、壬○○（二會）、蔡美玉（一會）、子○○（一會）
    、辛○○（一會）及其餘活會會員不疑有詐，如期各繳納每活會會款六千元予辰
    ○○。至八十八年四月間，辰○○因承受過多死會債務，無力繳納會款而宣告停
    會，卯○○等人始知受騙。
二、案經會員卯○○、吳武宗、丁○○、壬○○、蔡美玉、子○○、辛○○訴請臺灣
    士林地方法院檢察署檢察官偵查起訴。
    理  由
一、訊據被告辰○○否認有冒標之情事，辯稱其係借用李燕玉等人名義標會，並取得
    代為經手該等會員會務之丙○○口頭同意云云。惟查右揭犯罪事實業經告訴人指
    訴歷歷，被告所指稱取得同意之證人丙○○復到庭證稱：「我是會單上三十九到
    四十三號。李燕玉是我姐姐、葉秀卿是我表姐，透過我參加這個會。庚○○是我
    用我先生名義參加。我是二會。我有標二會。」、「其他的會都沒有標。李燕玉
    一會、葉秀卿二會、葉育如一會均未標。」（問：被告有無向你提過要用你名義
    或葉秀卿名義、李燕玉名義標會？）「沒有提過。」；證人即以女兒葉育如名義
    參加互助會之林秀錦亦證稱：「是用我女兒名義參加，我與我女兒葉育如合參加
    的。我沒有標。」、（問：被告提出葉育如是死會有何意見？）「我沒有去標。
    」、（問：被告有無向你們提過要借用你的名義標會？）「沒有。」等語證述綦
    詳，並有互助會單影本附卷可資佐證，被告所辯自不足採。其確有冒用會員李燕
    玉等人名義標會以向其餘活會會員訛詐會款之情事，本件事證明確，被告犯行堪
    以認定，應依法論科。
二、核被告所為，係犯刑法第三百三十九條第一項之詐欺取財罪。其先後四次冒標犯
    行，時間緊接，犯意概括，所犯構成要件相同，為連續犯，依刑法第五十六條規
    定，論以一罪，並加重其刑。爰審酌被告之品性、犯罪之動機、目的、手段、所
    生之危害及犯罪後之態度等一切情狀，量處如主文所示之刑。又被告犯罪後，刑
    法第四十一條業已修正為「犯最重本刑為五年以下有期徒刑以下之罪，而受六個
    月以下有期徒刑或拘役之宣告，因身體、教育、職業、家庭之關係或其他正當事
    由，執行顯有困難者，得以一元以上三元以下折算一日，易科罰金。但確定因不
    執行所宣告之刑，難收矯正之效，或難以維持法秩序者，不在此限。併合處罰之
    數罪，均有前項情形，其應執行之刑逾六月者，亦同」，於九十年一月十日公布
    ，同年一月十二日施行，是被告犯後法律已有變更，比較新舊法，以修正後之刑
    法第四十一條第一項較有利於被告，自應適用新法，並諭知易科罰金之折算標準
    。
三、另公訴人以：辰○○因積欠寅○○等人債務，無力還債，乃意圖為自己不法所有
    ，邀集上開合會，並以該等債權人加入為會員，約定渠等標會後，以所標得之合
    會金做為還債之用，各債權人所餘之死會會款則由辰○○本人承受繳納，用此以
    債養債之方式招攬會員，使告訴人卯○○等人陷於錯誤而參加其互助會。復連續
    冒用會員丑○○、癸○○、乙○○、戊○○等人名義冒標，使告訴人受騙云云。
(一)惟查民間之互助會會首多係因需用款項方為互助會之招攬，其首會所得會款或係
    用以經商，或係用於還債等，目的不一而足，皆係不經金融體系借貸而能於短時
    間取得相當數目之資金，再以個人信用償還其後之死會會款，自不能以被告欠他
    人債務而招互助會即認係對參加之會員施用詐術。次就被告為其債權人承擔死會
    會款言，若被告於招會之初果無資力經營互助會，依起訴書所載，其積欠債權人
    約近二百萬元之債務，然以其首會所得會款，實不足以清償該筆債務，恐於起會
    之初即將無力負擔而倒會，然被告所招之互助會自八十五年五月一日起至八十八
    年四月始停標，經歷三年期間且所標之會已過三分之二之情況，難認其於起會之
    初即有詐欺之意圖，否則不致經歷三年之後方宣告倒會，是其事後宣告倒會實因
    其後個人經濟因素所致，非得遽此認定其替債權人承擔死會會款即有詐欺其他會
    員之情事。又公訴人以財政部台北市國稅局北投稽徵所書函謂無被告八十五、八
    十七、八十八年所得稅結算申報資料，而認被告無資力云云，然該書函僅能證明
    被告未申報該年度之所得稅，尚不能證明被告無所得。
(二)再就起訴書所指稱被告冒用會員丑○○、癸○○、乙○○、戊○○等人名義標會
    部分，證人丑○○於八十九年三月十五日到庭證稱：「我參加二會，一會死會、
    一會活會，八十七年十一月二會我二會即未繳會款，：：：我主張活會、死會相
    抵，相抵之後，他（被告）還必須給我錢，我有與他談妥」等語，未聞證人言有
    被冒標之事；證人郭許錦蓮於八十九年五月三日到庭證稱：「我以許錦蓮名義參
    加三會，並以癸○○名義參加一會。以陳阿照名義參加一會。癸○○沒有標過，
    仍為活會。只有以許錦蓮及陳阿照名義標過一會。四月時倒會癸○○找我會算，
    六月時我賠他四十一萬元是開支票的。我有跟被告太太說過賠四十一萬事。」，
    故被告方將癸○○列為死會，郭許錦蓮則列為活會三會，並無冒用癸○○名義標
    會之情；另證人乙○○、戊○○分別於八十九年三月一日及九十年四月二十日均
    到庭證稱其所參加之會由自己標走，係死會等，亦無被冒標之事。故檢察官於論
    告時均未將上開之人列入被冒標之列，難認此部分被告同有詐欺之犯行。
(三)綜右所述，起訴書所載此二部分與前揭被告有罪部分有實質一罪之關係，故不為
    無罪之諭知，併此敘明。
據上論斷，應依刑事訴訟法第二百九十九條第一項前段，刑法第三百三十九條第一項
、第五十六條、第二條第一項前段、第四十一條第一項前段，罰金罰鍰提高標準條例
第一條前段、第二條，判決如主文。
本案經檢察官呂文忠到庭執行職務。
中      華      民      國      九十      年      五   月      七      日
                                      臺灣士林地方法院刑事第三庭
                                          法  官
右正本證明與原本無異
如不服本判決應於送達後十日內向本院提出上訴狀
                                          書記官
中      華      民      國      九十      年      五   月      七      日
附錄本案論罪科刑法條全文
刑法第三百三十九條第一項
意圖為自己或第三人不法之所有，以詐術使人將本人或第三人之物交付者，處五年以
有期徒刑、拘役或科或併科一千元以下罰金。


司法院資訊處製作；財團法人民間司法改革基金會備份。
